最高法院民事判決　　　　　　　　　　111年度台上字第618號
上　訴　人　黃厚經
　　　　　　黃俊瑜
　　　　　　黃金燕
　　　　　　黃春美
共　　　同
訴訟代理人　黃文玲律師
　　　　　　陳家祥律師
被 上訴 人　黃至善
上列當事人間請求分割遺產事件，上訴人對於中華民國110年8月
24日臺灣高等法院第二審判決（109 年度重家上字第62號），提
起上訴，本院判決如下：
    主  文
原判決關於駁回上訴人先位聲明請求確認兩造就原判決附表編號
1 至19所示遺產各有五分之一應繼分之上訴，及該訴訟費用部分
廢棄。
原判決關於遺產分割及駁回上訴人備位聲明之上訴，暨各該訴訟
費用部分廢棄，發回臺灣高等法院。
其他上訴駁回。
第三審訴訟費用，關於駁回其他上訴部分，由上訴人負擔。
    理  由
一、本件原審以：上訴人主張兩造之父黃振寬於民國104 年12月
    29日死亡，遺有如原判決附表（下稱附表）編號1 至18遺產
    （下稱系爭18筆遺產），應由兩造繼承，被上訴人於105年7
    月13日、同年月19日，持黃振寬於103年1月20日書立之自書
    遺囑（下稱系爭遺囑），將附表編號1 至14遺產（下稱系爭
    14筆不動產）登記於其名下，為兩造所不爭，並有繼承系統
    表、系爭遺囑等可稽。上訴人主張黃振寬就附表編號19所示
    臺灣中小企業銀行股份有限公司帳戶（下稱系爭帳戶）於10
    3年12月2日有存款新臺幣（下同）470萬9,674元，其死亡時
    僅餘62元，其差額470萬9,612元（下稱系爭存款）係遭被上
    訴人盜領，黃振寬對其不當得利返還請求權應加計列入其遺
    產如附表編號19所示云云，並提出系爭帳戶存款明細為憑。
    惟被上訴人否認自系爭帳戶提領存款，徵諸國立臺灣大學醫
    學院附設醫院103 年10月13日診斷證明書（下稱系爭診斷證
    明書）記載黃振寬因肺結核病持續門診追蹤治療中，目前意
    識清楚等語，可見其於103 年間並無意識不清，無法處理自
    己事務情形。而自己名下存款由本人領取，為一般人處理存
    款之常態，主張存款遭人盜領之人應負舉證責任。上訴人未
    舉證被上訴人盜領系爭存款，其是項主張，洵無可採。次查
    黃振寬於103年1月20日所立系爭遺囑，經臺灣新北地方法院
    所屬民間公證人謝秀琴認證，依民事訴訟法第358條第1項規
    定，私文書經公證人認證者，推定為真正。又系爭診斷證明
    書記載黃振寬於書立系爭遺囑9 個月後仍意識清楚，不能以
    其於同年11月就診時僅對痛覺有反應，認其書立系爭遺囑時
    無意識能力。黃振寬以系爭遺囑指定附表編號1 至15不動產
    與其他所有遺產由被上訴人單獨繼承，繼於同年9 月30日將
    該15筆不動產，及系爭帳戶內存款贈與被上訴人之子即訴外
    人黃彥棠，固有贈與契約（下稱系爭贈與契約）可佐。然黃
    振寬未於生前將上開15筆不動產移轉登記或交付黃彥棠，亦
    未交付存款，黃振寬之繼承人仍得依系爭遺囑辦理繼承登記
    ，不生遺囑與系爭贈與契約牴觸問題。至黃彥棠得否依系爭
    贈與契約請求兩造履行，係其另案請求是否有理由，與本件
    分割遺產無涉。再者，兩造為黃振寬之子女，依民法第1138
    條第1款、第1141條、第1223條第1款規定，應繼分與特留分
    均各為5分之1、10分之1 。黃振寬所遺系爭18筆遺產價值總
    計4,621萬1,742元，上訴人特留分為其中10分之4即1,848萬
    4,697 元，系爭14筆不動產依系爭遺囑所定分割方法辦理繼
    承登記為被上訴人所有後，其遺產僅餘附表編號15至18之未
    辦保存登記建物與存款，價值合計18萬0,101 元，不足上訴
    人之特留分受分配，上訴人自得行使扣減權，請求被上訴人
    塗銷系爭14筆不動產之繼承登記。再查，兩造為黃振寬之繼
    承人，其所遺系爭18筆遺產，無不分割協議，亦無法律規定
    不能分割情形，而無法協議分割，上訴人得依民法第1164條
    前段請求分割。被上訴人支出黃振寬喪葬費用42萬1,220 元
    ，為兩造所不爭，依民法第1150條規定，應由遺產支付，而
    附表編號11、15至18所示不動產及存款，價值合計為26萬3,
    401 元，尚不足支付該喪葬費用，爰分割由被上訴人單獨所
    有，所餘未獲支付喪葬費用15萬7,819 元，應由上訴人再各
    支付3萬9,455元；另附表編號1 至10、12至14不動產，則應
    按上訴人特留分各10分之1，被上訴人5分之3 比例分割為分
    別共有（下稱系爭分割方案）。另上訴人主張附表編號1 至
    10之不動產（下稱系爭10筆不動產）係上訴人黃厚經借用黃
    振寬名義登記，應分割為黃厚經所有云云。惟其主張借名契
    約縱屬實在，黃厚經亦僅得依借名登記法律關係請求其餘繼
    承人返還該不動產，不得請求確認其所有權存在；又黃振寬
    無附表編號19所示遺產，且上訴人請求確認對系爭18筆遺產
    各有10分之1 特留分，為被上訴人不爭，其請求欠缺確認利
    益。綜上，上訴人先位聲明請求被上訴人塗銷系爭14筆不動
    產之繼承登記，並分割系爭18筆遺產，為有理由，爰分割如
    系爭分割方案所示；其餘先位聲明請求確認系爭10筆不動產
    為黃厚經所有、兩造就附表編號1至19之遺產各有應繼分5分
    之1 ，第一備位聲明請求確認兩造就上開19筆遺產各有應繼
    分5分之1、第二備位聲明請求確認對該19筆遺產各有10分之
    1 特留分，均不應准許。爰將第一審所為系爭18筆遺產依該
    判決附表一所示分割方案分割部分廢棄，改判依系爭分割方
    案予以分割，並駁回上訴人其餘上訴。上訴人就原判決於其
    不利部分，提起第三審上訴。
二、關於廢棄部分：
    按除別有規定外，法院不得就當事人未聲明之事項為判決，
    民事訴訟法第388 條定有明文。查上訴人於原審之先位聲明
    並未請求確認編號1至19之遺產各有應繼分5分之1 （見原審
    卷㈡第23、50頁），原審認係其先位聲明（見原判決第11頁
    第2至3行），並就此為判決（包含於原判決主文諭知其餘上
    訴駁回），自有就當事人未聲明之事項為判決之違誤，此部
    分應由本院予以廢棄，以資適法。
三、關於廢棄發回部分：
    按上訴為當事人對於判決聲明不服之方法，此觀民事訴訟法
    第437 條規定即明。查第一審判決未就上訴人第一、二備位
    聲明為審究，主文亦未諭知該部分之訴駁回（見一審判決第
    1 、24頁），原審認上訴人第一、二備位聲明為無理由，竟
    未駁回其該部分之訴，而認上訴人此部分上訴為無理由，不
    無違誤。次按當事人主張之事實，經他造於準備書狀內或言
    詞辯論時自認者，無庸舉證。民事訴訟法第279條第1項定有
    明文。在未經自認人合法撤銷其自認前，法院不得為與自認
    之事實相反之認定。又依不當得利規定請求受益人返還其所
    受之利益，依民事訴訟法第277 條本文規定，原應由主張不
    當得利返還請求權之受損人，就受益人係「無法律上原因」
    之事實，負舉證責任。惟此一消極事實，本質上有證明之困
    難，尤以該權益變動係源自受益人之行為者為然。故類此情
    形，於受損人舉證證明權益變動係因受益人之行為所致後，
    須由受益人就其具保有利益之正當性，即有法律上原因一事
    ，負舉證責任，方符同條但書規定之舉證責任分配原則。查
    被上訴人於原審所提答辯狀記載：「…黃振寬於103 年間…
    多次口頭…同意被上訴人黃至善就其於臺灣中小企業銀行（
    即系爭帳戶）之定存單辦理解約」、「被上訴人…103 年12
    月間提領之470 餘萬元，主要係用於…」等語（見原審卷㈠
    第163、164頁），似已自認其自系爭帳戶提領系爭存款。倘
    系爭存款係由被上訴人所提領，即係其以自己之行為而受利
    益，依上開說明意旨，應由其就有受領之法律上原因，負舉
    證之責，而非由上訴人證明該存款由被上訴人盜領。乃原審
    以被上訴人否認提領系爭存款，上訴人未舉證被上訴人盜領
    系爭存款，認黃振寬對被上訴人無附表編號19之不當得利返
    還請求權，自有可議。又附表編號19所示債權是否黃振寬遺
    產，既尚待事實審調查審認，被上訴人請求分割遺產，及第
    一、二備位聲明請求確認兩造就黃振寬所遺遺產各有應繼分
    5分之1及特留分10分之1 ，自應併予廢棄發回。上訴論旨，
    指摘原判決此部分違背法令，求予廢棄，非無理由。
四、關於駁回其他上訴部分：
    關於上訴人請求確認附表編號1 至10之不動產為黃厚經所有
    部分，原審維持第一審所為上訴人該部分敗訴之判決，駁回
    其上訴，經核於法並無違誤。上訴論旨，指摘原判決此部分
    違背法令，求予廢棄，非有理由。
五、據上論結，本件上訴一部為有理由，一部為無理由。依家事
    事件法第51條，民事訴訟法第477條第1項、第478條第2項、
    第481條、第449條第1項、第78條，判決如主文。
中    華    民    國   111    年    5     月    11    日
                      最高法院民事第八庭
                          審判長法官  陳  玉  完  
                                法官  陳  麗  玲  
                                法官  黃  書  苑  
                                法官  謝  說  容  
                                法官  周  舒  雁  
本件正本證明與原本無異
                                      書  記  官 
中    華    民    國   111    年    5     月    18    日